ACORDAO-COMPLETO-2439649

ACÓRDÃO 7939/2021 ATA 15/2021 - PRIMEIRA CÂMARA

VISTOS, relatados e discutidos estes autos de Pensão Civil, os Ministros do Tribunal de Contas da União, reunidos em sessão da Primeira Câmara, diante das razões expostas pelo Relator, e com fundamento nos arts. 1º, inciso V, e 39, inciso II, da Lei 8.443/92, c/c o art. 260, §5º, do Regimento Interno, ACORDAM em:
9.1. considerar prejudicado, por perda de objeto, o exame do ato relativo à pensão civil instituída por Délcio Carlos Dayrell (peça 2) ; e
9.2. dar ciência desta deliberação ao Supremo Tribunal Federal.

Pessoal: Atos de Pensão civil da unidade emissora Supremo Tribunal Federal, enviados ao TCU pela unidade de controle interno SECRETARIA DE CONTROLE INTERNO/SUPREMO TRIBUNAL FEDERAL para fins de análise e julgamento.

Primeira Câmara

Supremo Tribunal Federal.

3. Interessada: Maria de Lourdes Pires Dayrell, CPF XXX.308.411-XX.

13.1. Ministros presentes: Walton Alencar Rodrigues (Presidente), Benjamin Zymler e Jorge Oliveira.
13.2. Ministros-Substitutos presentes: Augusto Sherman Cavalcanti (Relator) e Weder de Oliveira.

AUGUSTO SHERMAN

Versam os presentes autos acerca de Pensão Civil deferida pelo Supremo Tribunal Federal nos termos constantes da peça 2, cujo ato foi encaminhado para deliberação por intermédio do sistema e-Pessoal, na sistemática definida na IN 78/2018, com parecer do órgão de Controle Interno pela legalidade. 
2.	A unidade técnica, ao analisar os fundamentos legais da concessão e as informações prestadas pelo Controle Interno, lavrou a instrução vista à peça 4, adiante parcialmente transcrita, que obteve a anuência de seu dirigente e do Ministério Público junto ao TCU - MP/TCU (peças 4/6) :
	" (...) 
EXAME TÉCNICO  
3.	Na data do óbito o instituidor estava aposentado, sendo que a aposentadoria ocorreu na modalidade voluntária, com proventos integrais, calculados com base na última remuneração do cargo em que se deu a aposentadoria, com fundamento no art. 176, inciso II, da Lei 1.711/1952. O ato inicial de aposentadoria, submetido a registro sob o modelo convencional, foi apreciado pela legalidade deste Tribunal nos autos do processo 005.745/1983, Sessão Plenária de 26/5/1983.
4.	A pensão foi concedida com fundamento no art. 40, § 7º, inciso I, da Constituição Federal, com redação dada pela Emenda Constitucional 41/2003. Já a beneficiária se habilitou com fundamento no arts. 217, inciso I, e 222, inciso VII, da Lei 8.112/1990, com redação dada pela Lei 13.135/2015.
5.	O instituidor havia recolhido mais de 18 (dezoito) contribuições mensais e o casamento tinha se iniciado em mais de 2 (dois) anos antes do óbito, razão pela qual a beneficiária implementou o requisito do benefício pensional por prazo superior a 4 (quatro meses) . Ademais, a pensionista possuía mais de 44 (quarenta e quatro) anos de idade na data do óbito, razão pela qual atendeu aos requisitos da pensão vitalícia.
6.	O Gestor de Pessoal indicou que a pensionista acumula o benefício pensional com proventos de aposentadoria oriunda do Regime Próprio de Previdência Social - RPPS e um benefício do Regime Geral de Previdência Social - RGPS. Entende-se que não há vedação para essa acumulação.
7.	Ao aposentar em 10/2/1983, o instituidor levou para a aposentadoria a vantagem da função comissionada (art. 180 da Lei 1.711/1952) e a vantagem de quintos.
8.	Vale esclarecer que na época da aposentadoria (regras da Lei 1.711/1952) não havia qualquer vedação para o servidor perceber essas duas vantagens. A única vedação era o servidor perceber a vantagem da função comissionada cumulativa com a vantagem do art. 184 da Lei 1.711/1952, conforme estabelecia o art. 180, § 3º, da Lei 1.711/1952.
9.	Na aba 'Funções exercidas' do ato, o Gestor de Pessoal apresentou a seguinte justificativa:
'A VPNI foi transformada tendo por base decisão no Processo Administrativo 311.738/2000, que autorizou a transformação em virtude da Lei 9.607, de 18/2/1998, que reestruturou o Quadro de Pessoal da Secretaria deste Tribunal. A decisão para transformação baseou-se nas Decisões Plenárias TCU 624/1997, 901/1997 e 295/1998 e em decisões do Superior Tribunal de Justiça (STJ) e do Tribunal Regional Federal da 1ª Região que assentaram o entendimento de que, ocorrendo transformação de funções comissionadas, é devida a conversão de quintos ou décimos incorporados, desde que não tenham sido modificadas as atribuições das funções que sofreram alterações e preservadas suas competências originais. As citadas decisões tiveram por base o disposto no § 2º do inciso I do art. 10 da Lei 8.911/1994 que estabeleceu que será admitida a conversão dos décimos incorporados, por parcelas equivalentes, quando ocorrer transformação do cargo ou função que tenha originado a incorporação. Além disso, na apuração do tempo de exercício de funções comissionadas, foram encontradas divergências em relação às parcelas que o servidor incorporou e que efetivamente deveria ter incorporado, porém, nos termos do Processo Administrativo nº 191.248/1993, foi reconhecida a decadência do direito da Administração de rever o ato de concessão das parcelas de quintos incorporadas à remuneração do servidor'. 
10.	Percebe-se que o instituidor à época exerceu uma FC-4 e posteriormente, após sua aposentadoria, houve a transformação dessa função para FC-6. Em razão disso, o Gestor de Pessoal modificou a função incorporada, tanto da vantagem de quintos como da função comissionada.
11.	Vale esclarecer que não encontramos na base deste Tribunal ato de alteração de aposentadoria que encaminhou para análise essa modificação das funções incorporadas, razão pela qual será apreciado no ato de pensão em destaque.
12.	Nesse caso, constatou-se que houve a incorporação de função comissionada diferente daquela que foi efetivamente exercida na época.
13.	A respeito disso, no âmbito do Acórdão 4783/2014-TCU-Segunda Câmara (Ministro-Relator Benjamin Zymler) , este Tribunal deixou assente que a incorporação de quintos/décimos deve se dar com base na remuneração da função comissionada exercida. Nesse sentido também foram os Acórdãos 2.535/2017 e 3.591/2017, ambos da 2ª Câmara, de relatoria do Ministro Aroldo Cedraz, e Acórdão 2526/2018-TCU-Segunda Câmara, de relatoria do Ministro José Múcio Monteiro.
14.	Visando melhor compreensão da decisão deste Tribunal no Acórdão 4783/2014-TCU-Segunda Câmara, transcrevo abaixo alguns trechos do voto do Ministro-Relator:
'7. A Lei 8.911, de 11 de julho de 1994, estabeleceu no caput do seu art. 3º que:
'Art. 3º. Para efeito do disposto no § 2º do art. 62 da Lei nº 8.112, de 11 de dezembro de 1990, o servidor investido em função de direção, chefia e assessoramento, ou cargo em comissão, previsto nesta Lei, incorporará à sua remuneração a importância equivalente à fração de um quinto da gratificação do cargo ou função para o qual foi designado ou nomeado, a cada doze meses de efetivo exercício, até o limite de cinco quintos.'
8. Nada obstante a clareza do referido dispositivo legal, foi ele objeto de questionamento perante o Superior Tribunal de Justiça, que pacificou entendimento no sentido de que 'a incorporação de quintos deve se dar com base na remuneração dos cargos em comissão ou funções comissionadas efetivamente exercidos pelo servidor público, tendo em vista o disposto no art. 3º, caput, da Lei nº 8.911/94'  (cf. AgRg no REsp 127243/DF, Relator Ministro Humberto Martins, in DJe 13/4/2011 - nossos os grifos) .
9. Veja-se, ainda, o entendimento do Supremo Tribunal Federal acerca da aquisição dos quintos:
'O efetivo exercício é uma categoria constitutiva do direito à aquisição dos quintos. O princípio da proporcionalidade não pode agir na própria constituição de um direito - muito menos pode ser usado como critério para o judicial review. É na esfera da moralidade política, a saber, mais especificamente, no âmbito da atuação do Poder Legislativo, que se pode transigir sobre categorias constitutivas de direitos. Noutras palavras, se fosse possível falar em núcleo essencial do direito à incorporação dos quintos, a idéia de efetivo exercício certamente estaria nele inserida.'  (cf. MS 23.978/DF, Relator Ministro Joaquim Barbosa, in DJ 20/4/2007 - nossos os grifos) .
10. Posto isso, não assiste razão à recorrente no que diz respeito aos quintos incorporados pelo servidor Saturnino Tomaz da Silva equivalentes a 10/10 de FC-05, uma vez que no mencionado período aquisitivo de 01/07/1994 a 30/05/2000, de acordo com as informações prestadas pela própria Câmara dos Deputados, o servidor exerceu, efetivamente, a função FC-04 de Encarregado do Setor de Contabilidade e Execução.
11. Ressalte-se, nesse particular, que a posterior alteração da função exercida pelo servidor não tem o condão de modificar o valor da função já incorporada, tendo em vista a natureza jurídica da vantagem, que tem por objetivo conferir estabilidade financeira aos ocupantes de cargos em comissão e funções comissionadas, e a inexistência de amparo legal nesse sentido',
15.	Consoante fundamentos expostos pelo Ministro-Relator do Acórdão 4783/2014-TCU-Segunda Câmara, entende-se que não há dúvidas de que o art. 3º da Lei 8.911/1994 veda a incorporação de quintos/décimos de função comissionada deferente daquela que foi efetivamente exercida.
16.	A despeito desse entendimento do TCU analisar a transformação sob a ótica da Lei 8.91181994, o que não estava em vigor na data da aposentadoria, percebe-se que tanto o art. 180 da Lei 1.711/1952 (que permitiu a incorporação da vantagem da função comissionada) e a Lei 6.732/1979 (que permitiu a incorporação da vantagem de quintos) não admitia perceber vantagem diferente da função comissionada efetivamente exercida.
17.	Assim, a posterior alteração/transformação da função exercida pelo ex-servidor não tem o condão de modificar o valor da função já incorporada, tendo em vista a natureza jurídica da vantagem, que tem por objetivo conferir estabilidade financeira aos ocupantes de cargos em comissão e funções comissionadas, e a inexistência de amparo legal nesse sentido. Portanto, incorreta a incorporação da parcela de 10/10 da FC-6, haja vista a inobservância da jurisprudência deste Tribunal e os critérios da Lei 8.911/1994. Pelos mesmos motivos, também está incorreto a vantagem da função comissionada - FC-6.
18.	Nada obstante, deve-se dispensar a devolução dos valores indevidamente recebidos de boa-fé, nos termos do Enunciado 106 da Súmula de Jurisprudência deste Tribunal.
19.	Por fim, vale destacar que o aludido ato deu entrada neste Tribunal há menos de cinco anos, não sendo aplicável, portanto, o procedimento de contraditório e ampla defesa determinado pelo Acórdão 587/2011-TCU-Plenário.
CONCLUSÃO 
20.	A abrangência e a profundidade das verificações levadas a efeito fundamentam convicção de que o ato de pensão civil deve ser apreciado pela ilegalidade em razão de incorporação de parcela de quintos/décimos de função comissionada diferente daquela que foi efetivamente exercida, contrariando jurisprudência deste Tribunal. Ademais, também está incorreto por haver a incorporação da função comissionada (art. 180 da Lei 8.112/1990) diferente da efetivamente exercida à época pelo instituidor.
PROPOSTA DE ENCAMINHAMENTO 
21.	Ante o exposto, com fundamento nos arts. 71, inciso III, da Constituição Federal, 1o, inciso V, e 39, inciso II, da Lei 8.443/1992 e 260, § 1o, do Regimento Interno do Tribunal de Contas da União, propõe-se:
a)  considerar ilegal e negar o registro do ato constante do presente processo.
b) dispensar o ressarcimento das quantias indevidamente recebidas de boa-fé, consoante o disposto no Enunciado 106 da Súmula de Jurisprudência do TCU;
c) determinar, com fundamento no art. 4º, inciso I, da Resolução TCU 315/2020, ao Supremo Tribunal Federal que:
c.1) retifique, com base no art. 262, caput, do Regimento Interno do TCU, c/c art. 19, inciso II, da IN TCU 78/2018, o pagamento da vantagem de quintos/décimos (5/5 da FC-6) e a vantagem do art. 180 da Lei 1.711/1952 (Função comissionada FC-6) , no prazo 15 (quinze) dias, contados a partir da ciência desta deliberação, sujeitando-se a autoridade administrativa omissa à responsabilidade solidária.
c.2) comunique a interessada do teor desta decisão, no prazo de 30 (trinta) dias, alertando-a de que o efeito suspensivo proveniente da interposição de eventuais recursos não a exime da devolução dos valores percebidos indevidamente após a respectiva notificação, caso os recursos não sejam providos;
c.3) no prazo de 30 (trinta) dias, contados da ciência da decisão, envie a este Tribunal documentos comprobatórios de que a interessada está ciente do julgamento deste Tribunal."
É o Relatório.

não há.

Procurador Sérgio Ricardo Costa Caribé.

PESSOAL. PENSÃO CIVIL. FALECIMENTO DA BENEFICIÁRIA. EXAME DO ATO PREJUDICADO, EM FUNÇÃO DO EXAURIMENTO DE SEUS EFEITOS FINANCEIROS ANTES DA APRECIAÇÃO.

PENSÃO CIVIL (PCIV)

Secretaria de Fiscalização de Integridade de Atos e Pagamentos de Pessoal e de Benefícios Sociais (Sefip).

Versam os presentes autos acerca da Pensão Civil instituída por Délcio Carlos Dayrell em favor de Maria de Lourdes Pires Dayrell, deferida pelo Supremo Tribunal Federal.
A Sefip concluiu que o ato deve ser apreciado pela ilegalidade, em razão da inclusão no benefício de parcelas de incorporação de função comissionada (art. 180 da Lei 1.711/1952) e de quintos/décimos diferentes da função efetivamente exercida pelo instituidor.
O Ministério Público manifestou-se de acordo com a proposta oferecida. 
Com efeito, o ato em análise padece de vício decorrente da modificação da função incorporada em razão da transformação da função FC-4, exercida pelo instituidor, para FC-6, eis que, conforme exposto pela unidade técnica, "tanto o art. 180 da Lei 1.711/1952 (que permitiu a incorporação da vantagem da função comissionada) e a Lei 6.732/1979 (que permitiu a incorporação da vantagem de quintos) não admitia perceber vantagem diferente da função comissionada efetivamente exercida".
Assim, caberia considerar a pensão ilegal, nos termos propostos. 
Todavia, ressalvo que que consta do ato a seguinte informação: "Indício de perda de objeto - Foi encontrado registro no Sisobi para todos os beneficiários: (MARIA DE LOURDES PIRES DAYRELL, inscrito (a) no CPF 003.308.411-49, falecido (a) em 29/08/2019) . No entanto, para o beneficiário MARIA DE LOURDES PIRES DAYRELL, há divergência de informações. Nome da genitora na base da Receita e na base do Sisobi: MARIA BONARIA PIRES SANNA - MARIA BONARIA PIRES SANA". 
A pequena divergência no sobrenome da mãe da beneficiária, confirmada em consulta realizada nas bases da Receita Federal e do Sisobi, infiro, não é suficiente para afastar a constatação do falecimento da interessada, considerando a coincidência dos correspondentes CPF e nome, bem como do nome da mãe, nada comum, exceto pela grafia com um "n" a menos.
Diante disso, entendo que resta configurada a hipótese de aplicação do art. 260, § 5º, do Regimento Interno desta Casa, no sentido de considerar o exame do ato (peça 2) prejudicado por perda de objeto, uma vez cessados seus efeitos financeiros.
                   Ex positis, divergindo da proposição da unidade técnica a que anuiu o Ministério Público, manifesto-me por que o Tribunal aprove o acórdão que ora submeto à deliberação deste Colegiado.
TCU, Sala das Sessões, em 11 de maio de 2021.
AUGUSTO SHERMAN CAVALCANTI 
Relator